臺灣臺中地方法院民事判決　　　　　　 96年度重訴字第140號
原　　　告　甲○○
訴訟代理人　陳麗如律師
被　　　告　乙○○
訴訟代理人　詹漢山律師
上列當事人間請求准予強制執行事件，本院於民國96年9月3日言
詞辯論終結，判決如下：
    主  文
美國加州洛杉磯郡中區高等法院（SUPERIOR COURT OF THE
STATE OF CALIFORNIA FOR THE COUNTY OF LOS ANGELES-CENTRAL
 DISTRICT）於西元二○○五年一月十八日所為案號BC二七七五
五五號民事確定判決應予承認，並准予許可在中華民國為強制執
行。
訴訟費用由被告負擔。
    事實及理由
甲、程序方面：
  (一)本件被告受合法通知，無正當理由，而未到庭，合於民事訴
    訟法第386條各款所列情形，爰依原告聲請，由其一造辯論
    而為判決。
  (二)按訴狀送達後，原告不得將原訴變更或追加他訴。但請求之
    基礎事實同一或不甚礙被告之防禦及訴訟之終結者，不在此
    限，民事訴訟法第255條第1項第2、7款定有明文。本件原告
    原起訴請求「請准予宣示認可美國加州洛杉磯郡中區高等法
    院於西元（下同）2005年1月18日所為之案號BC277555判決
    中關於被告應給付原告美金50萬元之民事確定判決效力，並
    許可在中華民國領域內為強制執行」，嗣於訴訟中變更為「
    請准予宣示認可美國加州洛杉磯郡中區高等法院於2005年1
    月18日所為之案號BC277555判決之民事確定判決效力，並許
    可在中華民國領域內為強制執行」，其基礎事實同一，且不
    甚礙被告之防禦及訴訟終結，核與首揭規定相符，應予准許
    。
乙、實體方面：
一、原告起訴主張：
  (一)兩造因股東投資及貸款糾紛等事件於美國加州洛杉磯郡中區
    高等法院互提訴訟，經該高等法院於2005年1月18日以第BC2
    77555號作成判決，認被告應給付原告損害賠償款項1,512,3
    22.5美元、判決前利息630,484美元、懲罰性損害賠償額600
    萬美元及律師費等150,727.97美元，合計被告應給付原告8,
    293,534.4美元，被告不服提起上訴，經美國加州上訴法院
    駁回上訴，被告再上訴，經加州最高法院於2006年12月20日
    駁回上訴而確定，上開判決分別經我國駐洛杉磯台北經濟文
    化辦事處認證，其中譯本並經本院所屬民間公證人吳宜勳白
    司偉聯合事務所認證。系爭判決屬外國法院之確定判決，且
    該判決係有關雙方於美國投資事業之股東間紛爭等，美國法
    院應有管轄權，判決之內容亦無背於中華民國公共秩序善良
    風俗者，且被告於美國法院亦有委託律師代理應訴，訴訟上
    權利已經充分保障，又依美國最高法院判例揭示國際相互承
    認之原則，而該國所訂之「台灣關係法案」，明定與我國繼
    續維持實質上之關係，則我國與美國間自有判決效力之相互
    承認，系爭判決並無任何民事訴訟法第402條各款規定情形
    ，自應宣示許可強制執行。
  (二)對被告抗辯之陳述：
    1.系爭外國判決在美國歷經數審法院法官5年之調查審理始
      確定，原告取得系爭判決並無施用詐術誤導法院之情事，
      被告係為規避該確定外國判決強制執行之效力，而片面指
      稱原告施用詐術誤導法院，甚至提出詐欺告訴。況我國法
      院對外國法院所認定之事實或適用法規是否正確無誤，甚
      至是否係以不實證據取得外國判決，均不得再為重新審判
      認定，此即「禁止實質再審查」原則。又原告已就另案台
      灣高等法院台中分院以95年度重上字第24號清償債務事件
      之判決向最高法院提起上訴。
    2.系爭確定判決中之借款流程實係「被告任負責人所主導設
      於香港之TONICAL公司向法國巴黎銀行香港分行（即BNP銀
      行）借款美金450萬元後，轉借貸予鐘秋敏，再由鐘秋敏
      借貸予在美國HHI公司，而由美國HHI公司以其所有之COLT
      ON高爾夫球場不動產提供抵押權設定擔保給鐘秋敏，為美
      國法院及兩造所無爭議；惟被告竟主張HHI公司償還美金
      450萬元予BNP銀行後，HHI公司還欠鐘秋敏美金450萬元，
      仍要償還美金450萬元予鐘秋敏，即被告主張除前揭借款
      流程外，另HHI公司對鐘秋敏之第二筆貸款企圖額外獲利
      美金450萬元，係美國法院判決被告詐欺之原因，而原告
      及系爭判決所稱僅知一筆貸款，均係指一筆貸款流程，所
      不知之第二筆貸款係指被告所主張除依前揭貸款流程償還
      BNP銀行450萬美元後，HHI公司尚欠鐘秋敏450萬元之借貸
      債務，被告故意混淆扭曲事實，擷取筆錄判決片斷，藉以
      主張原告施用詐術，與事實不符。
    3.至被告提出之原告1994年1月20日親筆函，係因被告為籌
      措資金，遂要求原告在美國就近向美國當地律師詢問「Po
      rforlio Loan」優惠貸款條例制度，原告依其指示將向律
      師詢問內容記錄交付被告，係被告進行規劃執行該「Porf
      orlio Loan」，原告於1994年初辦貸款時確實不知被告係
      以TONICAL公司名義向BNP銀行貸款，嗣於2001年向BNP 銀
      行索討還款資料，始經告知係以TONICAL公司名義向BNP銀
      行貸款，原告就此於美國訴訟亦均據實陳述，而該函被告
      於美國訴訟中早已多次提出，並經美國法院編列為證物「
      EXHIBIT 122」。被告所提給律師蘇圖之傳真係由被告提
      供其媳婦鐘秋之英文姓名、生日、地址等基本資料，要求
      原告就近提供予律師以準備文件，倘非被告提供原告豈能
      得知其個人基本資料。
　(三)聲明：請准予宣示認可美國加州洛杉磯郡中區高等法院（
    SUPERIOR COURT OF THE STATE OF CALIFORNIA FOR THE
    COUNTY OF LOS ANGELES-CENTRAL DISTRICT）於2005年1月
    18日所為之案號BC277555判決之民事確定判決效力，並許可
    在中華民國領域內為強制執行。
二、被告則以：
  (一)系爭美國加州洛杉磯郡中區高等法院案號第BC277555判決有
    關原告請求損害賠償事件，係因原告施用詐術，誤導美國法
    院所作成，被告就此已向台灣台中地方法院檢察署提出詐欺
    告訴，現由該署偵辦中；且上開判決亦經台灣高等法院台中
    分院95年度重上字第24號判決認定系爭外國確定判決認定事
    實錯誤，無拘束法院之效力；且系爭外國判決訴訟進行中，
    原告於2003年11月17日以證人身分出庭作證之證詞，與原告
    於1994年1月20日書立之親筆信、原告傳真予律師蘇圖表示
    以鐘秋敏為借款名義人之文件、原告於另案台灣高等法院台
    中分院95年度重上字第24號清償債務事件中提出之答辯(三)狀
    、BNP銀行給原告之傳真信件3張、美國律師蘇圖（Louis
    Ssutu）與原告之信件所載均有不符，顯見原告確以虛偽證
    述之方式欺騙美國法院，使該法院承審法官陷於錯誤取得有
    利之判決，其所為依我國法律規定已該當詐欺取財罪之構成
    要件，依舉輕明重法理，其手段違法性高於違背公序良俗，
    自不得宣示認可系爭判決之效力。並聲明：原告之訴駁回。
三、本件兩造不爭執事項：
　(一)兩造因股東投資及貨款糾等事件於美國加州洛杉磯郡中區高
    等法院互提訴訟，經該高等法院於2005年1月18日以第BC277
    555號作成判決，認被告應給付原告1,512,322.5美元之損害
    賠償款項、判決前利息630,484美元、懲罰性損害賠償額600
    萬美元及律師費等150,727.97美元，合計被告應給付原告8,
    293,534.4美元，被告不服提起上訴，經美國加州上訴法院
    駁回上訴，被告再上訴，經加州最高法院於2006年12月20
    日判決駁回上訴而確定，上開判決分別經我國駐洛杉磯台北
    經濟文化辦事處認證，其中譯本並經本院所屬民間公證人吳
    宜勳認證。
  (二)西元1994年間，由設於香港之TONICAL公司（當時由被告擔
    任董事長、股東為被告之媳婦鐘秋敏、倉田悅子、董事長有
    被告之配偶何正芳、被告之子謝明達及謝明德）以被告提供
    之福懋公司股票、原告提供之興農公司股票為擔保，向法國
    巴黎銀行香港分行借得美金450萬元後，轉借貸予鐘秋敏，
    再由鐘秋敏借貸予在美國之COLT ON高爾夫球場（係為美國
    H&H投資公司所有產業，該公司由兩造所合資設立）。
  (三)被告曾主張原告應清償以TONICAL公司名義向法國巴黎銀行
    借款之半數，而對原告提起清償債務事件，經台灣高等法院
    台中分院以95年度重上字第24號判決認：(1)被告與TONICAL
    公司於94年11月15日就原告應負擔TONICAL公司半數貸款之
    債權讓與契約合法有效，兩造應各清償該貸款之半數；(2)系
    爭美國法院之裁定及判決認定之事實為由被告「建構、處理
    並促成貸款交易」，與該案認定「貸款案是原告主導及提出
    ，由被告配合執行」之事實不符，該判決認美國法院之裁定
    認定之事實錯誤，無拘束該案之效力；(3)系爭外國判決未經
    本國法院判決准許強制執行前，在本國無執行力，原告無從
    主張抵銷。惟原告已就該判決向最高法院提起上訴。
四、法院之判斷：
    本件應審究者厥為：系爭美國確定判決之內容或訴訟程序，
    是否有背於中華民國之公共秩序或善良風俗者及其他民事訴
    訟法第402條所定不認其效力之情形？經查：
  (一)按依我國民事訴訟法第402條規定：「外國法院之確定判決
    ，有左列各款情形之一者，不認其效力：一、依中華民國之
    法律，外國法院無管轄權者。二、敗訴之一造，為中華民國
    人而未應訴者。但開始訴訟所需之通知或命令已在該國送達
    本人，或依中華民國法律上之協助送達者，不在此限。三、
    外國法院之判決，有背公共秩序或善良風俗者。四、無國際
    相互之承認者。」，明定我國對外國法院所為之確定判決，
    在無前開各款事由之情況下，承認其效力。故我國是否承認
    外國法院判決之效力，應以外國法院判決有無民事訴訟法第
    402條所列各款情形，為認定之標準，並非就同一事件重為
    審判，對外國法院認定事實或適用法規是否無瑕，自不得再
    行審認（最高法院84年度台上字第2534號、85年度台上字第
    2597號判決可資參照）。又我國強制執行法第4條之1第1項
    亦規定：「依外國法院確定判決聲請強制執行者，以該判決
    無民事訴訟法第402條各款情形之一，並經中華民國法院以
    判決宣示許可其執行者為限，得為強制執行」，則只要外國
    法院之確定判決在我國承認其效力，並經我國法院另以判決
    許可該判決得予執行，該外國法院確定判決即可作為執行名
    義，得在我國聲請強制執行。
  (二)民事訴訟法第402條第1項第1款規定所稱「外國法院無管轄
    權者」，係指專屬我國法院管轄案件，如非專屬案件，外國
    法院即應有管轄權。查兩造係因股東投資及貸款糾紛等事件
    涉訟，依我國民事訴法之規定，非專屬管轄，而兩造間上開
    貸款糾紛事件既發生於美國加州，其債權發生地及侵權行為
    地所屬之美國加州法院對此事件應有管轄權，則本件系爭外
    國判決並無民事訴訟法第402條第1項第1款之情形，應堪認
    定。
  (三)又被告於系爭外國確定民事判決之訴訟中有到場應訴（見被
    告提出之美國加州洛杉磯高等法院2003年11月17日筆錄原本
    第2頁第894欄、中譯本第2頁下方），且被告已委請律師查
    爾斯．富那羅二世（Charles W. FunaroII）及張恩（John
    S. Chang）律師代理並為答辯，經美國加州洛杉磯郡中區高
    等法院就其所為爭執，詳為調查證據後，而為其敗訴之判決
    ，經被告不服提出上訴，並經美國加州上訴法院駁回上訴，
    被告再上訴，經加州最高法院於2006年12月20日判決駁回上
    訴而確定，亦有上開美國法院確定判決書可參，系爭外國確
    定判決即無民事訴訟法第402條第1項第2款敗訴之被告未應
    訴之情形。
  (四)再民事訴訟法第402條第1項第3款所謂「公共秩序」、「善
    良風俗」，參照涉外民事法律適用法第25條之立法理由所示
    ，前者指立國精神與基本國策之具體表現，而後者則為發源
    於民間之倫理觀念，質言之，外國法院確定裁判得以本款拒
    絕承認其效力者，乃其判決承認之結果將抵觸我國法秩序或
    倫理秩序之基本原則或基本理念時，始例外地排除其判決在
    我國之效力，則外國確定裁判僅與我國法之任意規定不符者
    固毋論，縱其違背我國法之強制規定，但未達抵觸上開法秩
    序之基本原則或理念時，仍不得逕予排斥。本件系爭外國確
    定判決因侵權、債務不履行等行為造成原告所受之損害，就
    該判決內容觀之，並無違反我國社會一般利益及道德觀念，
    亦無違反我國公共秩序或善良風俗之情形。至被告雖辯稱：
    系爭外國確定判決係原告施用詐術誤導法院所作成，且原告
    未提出親書信函之重要證據云云，惟按「禁止實質再審查」
    為普世各國就他國法院確定判決之承認程序已然確立之原則
    ，因此，在外國確定判決之承認及許可執行之程序中，原則
    上不得就外國判決之事實認定及法律適用是否允當，再為實
    質性之審查。是本件姑不論系爭外國判決於訴訟進行中是否
    有被告所述之情形，然原告對被告是否存有損害賠償請求權
    之實體事項，既經外國法院審理認定，自非本件所得審酌之
    範圍。又法院對於原告是否有損害賠償請求權所涉及實體之
    認定，係屬證據取捨所得心證之問題，此並無違反社會一般
    利益或道德觀念可言（最高法院92年度台上字第985號判決
    可資參考），自亦與所謂違背「公共秩序」、「善良風俗」
    無涉，況被告對系爭外國判決提起上訴救濟時，仍遭上訴駁
    回而確定，是被告前開所辯，顯無足採。準此，應認本件系
    爭外國確定判決亦無民事訴訟法第402條第1項第3款之情形
    。
  (五)又按民事訴訟法第402條第1項第4款所謂「相互之承認」，
    係指外國法院承認我國法院判決之效力者，我國法院始承認
    該外國法院判決之效力而言。其承認方式，除依雙方法令、
    慣例或條約外，如兩國基於互惠原則有相互承認他方判決之
    協議者，亦可承認該外國法院判決之效力，不以有外交關係
    為必要。次按承認外國法院之判決，無論係基於禮讓原則或
    國際之司法互助，於全球化之趨勢下，正足彰顯本國司法權
    力之正當性。蓋於國與國之流動關係，隨意不承認外國法院
    之判決，所得之反效果，即得不到他國法院承認本國法院之
    判決，其封閉效果，反折損本國法院司法權力之正當性。故
    國際司法判決無相互承認，應係例外，而非原則。查美國與
    我國目前雖無正式外交關係，然美國定有「臺灣關係法」，
    與我國維持實質上之關係，且美國最高法院判決並揭示國際
    相互承認之關係，而美國加州法院亦承認我國判決之效力，
    此徵諸美國加州民事訴訟法第402條規定：「境外（他州或
    外國）判決書：(1)因之．．對國外判決書提出的控訴，依法
    得要求州境內司法管轄機構，享有對其國外判決書提出強制
    執行的基本權利」（英文原文：Sister State Judgement(1)
    ．．．Hence an action on the foreign jud gement, to
    obtain a new domestic judgement on which　execution
    may issue, is essential to its　enforcement.）即明，
    又該法第1713.2條規定：「本章（指該法第二章）：外國金
    錢判決（FOREIGNMONEY-JUDGEMENT）適用於任何經宣示之外
    國終局可執行之判決，即使案件是得上訴或上訴審理由，亦
    同」，是我國與美國就法院之民事判決具有國際相互承認之
    關係，故本件亦無民事訴訟法第402條第1項第4款所定「無
    相互之承認」之情形。
五、綜上所述，本件系爭外國確定判決並無我國民事訴訟法第40
    2條各款所列之消極事由，已如前述，則原告請求判決宣示
    認可系爭美國加州洛杉磯郡中區高等法院案號BC277555民事
    確定判決效力，及該判決所為命被告應給付原告損害賠償款
    項1,512,3 22.5美元、判決前利息630,484美元、懲罰性損
    害賠償額600萬美元、律師費及JAMS費用150,727.97美元，
    合計8,293,534.4美元，准予許可在中華民國領域內為強制
    執行，為有理由，應予准許。
六、本件事證已臻明確，兩造其餘之攻擊防禦方法，與判決基礎
    之事實及結果並無影響，爰不予審酌，併此敘明。
七、據上論結：原告之訴為有理由，依民事訴訟法第385條第1項
    前段、第78條，判決如主文。
中　　華　　民　　國　　96　　年　　10　　月　　 3　　日
                  民事第一庭    法　官　卓進仕
以上正本係照原本作成。
如對本判決上訴，須於判決送達後20日內向本院提出上訴狀（須
附繕本）。
中　　華　　民　　國　　96　　年　　10　　月　　 3　　日
                                書記官
